ACORDAO-COMPLETO-2427916

ACÓRDÃO 2825/2020 ATA 40/2020 - PLENÁRIO

VISTOS, relatados e discutidos estes embargos de declaração opostos pelo Sr. Aluísio Vinagre Régis, bem como, em peça única, pelos Senhores Antônio Soares de Lima, Roosevelt Araújo de Oliveira e Elias Ferreira Viana, em face do Acórdão 1028/2019-TCU-Plenário.
		ACORDAM os ministros do Tribunal de Contas da União, reunidos em sessão do Plenário, ante as razões expostas pelo relator, e com fulcro nos arts. 32 e 34 da Lei 8.443/1992, em:
		9.1. conhecer dos presentes embargos de declaração;
		9.2.  acolher os embargos de declaração do Sr. Aluísio Vinagre Regis, para suprir a contradição existente no Acórdão nº 1.028-TCU-Plenário e, atribuindo-lhes efeitos infringentes, excluir o responsável da relação processual;
		9.3. rejeitar os embargos de declaração dos Srs. Antônio Soares de Lima, Roosevelt Araújo de Oliveira e Elias Ferreira Viana;
		9.4. dar ciência desta deliberação aos embargantes e aos interessados.

Embargos de declaração opostos em face de decisão que, entre outras medidas, julgou irregulares tomada de contas especial instaurada em razão de irregularidades na aplicação dos recursos federais transferidos por meio de contratos de repasse que tinham por objeto a implantação ou melhoria de infraestrutura urbana e equipamentos comunitários, com obras destinadas à pavimentação em paralelepípedos e drenagem de ruas do distrito municipal.

Município de Conde - PB.

3. Interessados/Responsáveis/Recorrentes:
3.1. Interessados: Caixa Econômica Federal (00.360.305/0001-04); Ministério das Cidades (extinto) 
3.2. Responsáveis: Aluísio Vinagre Regis (XXX.660.204-XX); Antônio Soares de Lima (XXX.938.834-XX); Elias Ferreira Viana (XXX.218.814-XX); J R Projetos e Construções Ltda (04.828.552/0001-43); J.A.F. Construções e Comércio Ltda (03.488.716/0001-78); Jesus e Ribeiro Ltda (01.407.069/0001-05); Josemar Alves de Freitas (XXX.420.834-XX); Jurandir Ronaldo da Silva (XXX.309.924-XX); Kenro Kaimmy Ribeiro da Silva (XXX.027.454-XX); Roosevelt Araújo de Oliveira (XXX.595.484-XX); Temístocles de Almeida Ribeiro (XXX.479.284-XX)
3.3. Recorrentes: Aluísio Vinagre Regis (XXX.660.204-XX); Antônio Soares de Lima (XXX.938.834-XX); Roosevelt Araújo de Oliveira (XXX.595.484-XX); Elias Ferreira Viana (XXX.218.814-XX).

13.1. Ministros presentes: Ana Arraes (na Presidência), Walton Alencar Rodrigues, Benjamin Zymler, Augusto Nardes (Relator), Aroldo Cedraz, Raimundo Carreiro, Bruno Dantas e Vital do Rêgo.
13.2. Ministros-Substitutos presentes: Augusto Sherman Cavalcanti, Marcos Bemquerer Costa, André Luís de Carvalho e Weder de Oliveira.

AUGUSTO NARDES

Ministro Augusto Nardes.

Trata-se de embargos de declaração opostos pelo Sr. Aluísio Vinagre Regis, bem como, em peça única, pelos Senhores Antônio Soares de Lima, Roosevelt Araújo de Oliveira e Elias Ferreira Viana, em face do Acórdão 1028/2019-TCU-Plenário.
2.	A seguir, reproduzo na sua essência a petição do primeiro dos embargantes:
"No me¿rito, a r. decisa¿o colegiada proferida em sede de julgamento do Recurso de Reconsiderac¿a¿o, concessa maxima venia, necessita ser aperfeiçoada em homenagem a¿ evoluc¿a¿o da prestac¿a¿o jurisdicional. 
Houve o reconhecimento expli¿cito, por parte desta Excelsa Corte de Contas, que o ora embargante ALUISIO VIANGRE REGIS foi intimado de maneira equivocada, na¿o contribuindo ou participando de nenhum ato ili¿cito, nos seguintes termos: 
10. Em primeiro lugar, acolho as proposic¿o¿es te¿cnica e ministerial para dar provimento ao recurso do Sr. Alui¿sio Vinagre Reis, uma vez que o ex-prefeito na¿o consta como responsa¿vel ou indiciado nos inquéritos que subsidiaram a instaurac¿a¿o esse processo, em raza¿o de ter assumido a Prefeitura de Conde quando ja¿ perpetradas as irregularidades concernentes a¿s fraudes licitatórias, constando tão somente o nome dos demais responsáveis arrolados nos autos. 
11. E concordo com o exame técnico quando afirma que, a despeito do princi¿pio da independe¿ncia das insta¿ncias, no presente caso, para ale¿m da absolvic¿a¿o no jui¿zo criminal na¿o existe nos autos qualquer evide¿ncia ou indi¿cio da participac¿a¿o cio Sr. Aluisio Reis nas irregularidades perpetradas. 
12. Ademais, o pro¿prio Tribunal de Contas do Estado da Parai¿ba, o¿rga¿o originariamente representante, aduziu em parecer que cometera equi¿voco ao pedir que fosse notificado o Sr. Alui¿sio, a¿ e¿poca prefeito, enquanto o responsa¿vel pelas obras e pela execuc¿a¿o do contrato de repasse seria o Sr. Temi¿stocles de Almeida Ribeiro, enta¿o ex-prefeito, conforme aduziu a unidade instrutiva na instruc¿a¿o reproduzida no relato¿rio que antecede este voto: 
'6.20 Nesse sentido, o pro¿prio parecer do o¿rgão denunciante (Tribunal de Contas da Paraíba) , consigna que:esta Representante do Parquet se manifestou no sentido de que fosse notificado o gestor responsa¿vel pelas obras, Sr. Temístocles de Almeida Ribeiro, e na¿o o atual Prefeito, Sr. Aluisio Vinagre Re¿gis. Deste modo, aquele foi devidamente notificado a¿s fls. 331/332, apresentando defesa a¿ fls. 333/336 '.
Depreende-se que na¿o ha¿ qualquer responsabilidade que possa ser imputada ao ora embargante, na¿o havendo raza¿o, motivo ou fundamento para constar que suas contas sejam julgadas regulares com ressalvas.
Portanto, o v. aco¿rda¿o e¿ obscuro e, ao mesmo tempo, contradito¿rio ao na¿o indicar explicitamente os fundamentos que resultaram nas ressalvas postas, pois as contas de ALUÍSIO VINAGRE REGIS devem ser julgadas aprovadas sem nenhuma ressalva ou, ate¿ mesmo, ocorrer a sua exclusa¿o da presente Tomada de Contas Especial. 
O desdobramento lo¿gico-juri¿dico da conclusa¿o a qual o v. aco¿rda¿o estabelece e¿ o julgamento das contas do ora embargante aprovadas (sem ressalvas) e/ou a sua exclusa¿o do presente procedimento administrativo, embasados pelas abundantes e inexora¿veis provas materiais acostadas aos presentes autos. Porto todos os argumentos apresentados, impo¿e-se o conhecimento e o acolhimento dos presentes Embargos de Declarac¿a¿o como medida necessa¿ria. 
Ante o exposto, requer o conhecimento e o acolhimento dos Embargos de Declarac¿a¿o, nas extenso¿es postas, reconhecendo-se e declarando- se as contas de ALUISIO VINAGRE REGIS regulares in totum (sem qualquer ressalva) e/ou a sua exclusão da lide, por constituir-se em ato de inteira Justic¿a."
3.	Na sequência, reproduzo o teor dos embargos de declaração opostos em peça única pelos Srs. Antônio Soares de Lima, Roosevelt Araújo de Oliveira e Elias Ferreira Viana, contra o acórdão inicialmente mencionado:
"Trata-se, em apertada si¿ntese, de Embargos de Declarac¿a¿o opostos em face do v. aco¿rda¿o retro proferido, visando o aperfeic¿oamento da prestac¿a¿o jurisdicional, eis que na¿o foi observado requerimento formulado a esta corte no sentido ser possibilitado aos patronos dos embargantes realizarem sustentac¿a¿o oral. 
Os requerentes apresentaram requerimento nestes autos, atrave¿s de seus advogados, onde informaram que pretendiam realizar sustentac¿a¿o oral, com fulcro no artigo 168 do Regimento Interno desta Corte, para tanto foi solicitado que a intimac¿a¿o da sessa¿o de julgamento ocorresse com um prazo na¿o inferior a 10 (dez) dias u¿teis. 
Em 25/03/2019 os embargantes foram surpreendidos com a intimac¿a¿o da sessa¿o para julgamento no dia 27/03/2019, o que na¿o daria tempo ha¿bil para se deslocar para a Capital Federal e exercer seu direito a ampla defesa, que compreende na realizac¿a¿o de defesa oral na sessa¿o. 
Pois bem, em raza¿o deste fato, foi atravessado petic¿a¿o requerendo o cancelamento da sessa¿o, justificando a impossibilidade dos advogados dos embargantes de se deslocar para Brasi¿lia e participar da sessa¿o, pugnando mais uma vez que fosse intimado com um prazo razoa¿vel que entendia ser de no mi¿nimo 10 (dez) dias u¿teis. 
Embora na¿o tenha despacho nos autos, foi determinado o cancelamento do julgamento deste processo na sessa¿o do dia 25/03/2019, o que entendeu os embargantes como deferimento do pedido e para tanto passou a aguardar nova publicac¿a¿o, o que deveria ocorrer em um intersti¿cio na¿o inferior a 10 dias entre a intimac¿a¿o e a sessa¿o, pore¿m, para surpresa dos embargantes foi novamente publicada a notificac¿a¿o para a sessa¿o com prazo de apenas 02 dias, o que tornou impossi¿vel o deslocamento dos patronos dos embargantes para participar da sessa¿o e realizar a defesa oral. 
Desta forma, entende que na¿o foi obedecido a regra prevista no artigo 168 do Regimento Interno desta Corte, eis que foi requerido em tempo oportuno que fosse intimado para a sessa¿o em prazo razoa¿vel, considerando que os patronos do embargante militam na Capital Paraibana necessitam de prazo razoa¿vel para se deslocar a Capital Federal para fazer a defesa neste processo, o que envolve, compra de passagens, reserva de hote¿is, etc. 
ANTE O EXPOSTO, considerando os argumentos acima, observa-se que houve contradic¿a¿o, eis que o MM Ministro Relator deferiu o pedido de adiamento da sessa¿o de julgamento destes autos do dia 25/03/2019, onde requereu ainda que fosse intimado com prazo na¿o inferior a 10 (dez) dias u¿teis, pore¿m, logo apo¿s foi marcada outra sessa¿o em que a intimac¿a¿o ocorreu com um intersti¿cio de apenas 02 dias, o que na¿o foi possi¿vel o deslocamento e realizac¿a¿o de defesa oral por parte dos embargantes, ferindo o princi¿pio constitucional da ampla defesa e o regimento interno desta Corte que possibilita a defesa oral das partes, razão porque pugna pela anulac¿a¿o da decisa¿o e designac¿a¿o de nova sessa¿o de julgamento, desta vez intimando os patronos dos embargantes com prazo na¿o inferior a 10 (dez) dias de antecede¿ncia da sessa¿o de julgamento, eis que tanto o recorrente, quanto o seu patrono residem na Capital do Estado da Parai¿ba, o que necessita se deslocarem para a Capital Federal." 
	É o relatório.

8.1. Guilherme Lopes Mair (32261/OAB-DF) e outros, representando Caixa Econômica Federal.  
8.2. Wellington da Silva Ribeiro e outros, representando Temístocles de Almeida Ribeiro.  
8.3. Fábio Augusto de Mesquita Porto (26.567/OAB-DF) e outros, representando Aluísio Vinagre Regis.  
8.4. Marcos Antônio Leite Ramalho Júnior (10859/OAB-PB) e outros, representando Aluísio Vinagre Regis, Antônio Soares de Lima, Roosevelt Araújo de Oliveira e Elias Ferreira Viana.

Não atuou.

Representação legal: Guilherme Lopes Mair (32261/OAB-DF) e outros, representando Caixa Econômica Federal; Wellington da Silva Ribeiro e outros, representando Temístocles de Almeida Ribeiro; Fábio Augusto de Mesquita Porto (26.567/OAB-DF) e outros, representando Aluísio Vinagre Regis; Marcos Antônio Leite Ramalho Júnior (10859/OAB-PB) e outros, representando Aluísio Vinagre Regis, Antônio Soares de Lima, Roosevelt Araújo de Oliveira e Elias Ferreira Viana.

TOMADA DE CONTAS ESPECIAL (TCE)

não atuou.

Trago ao colegiado embargos de declaração opostos pelo Sr. Aluísio Vinagre Régis, bem como, em peça única, pelos Senhores Antônio Soares de Lima, Roosevelt Araújo de Oliveira e Elias Ferreira Viana, em face do Acórdão 1028/2019-TCU-Plenário.
2.	O Acórdão embargado, proferido em sede de recursos de reconsideração, foi vazado nos seguintes termos:
"9.1. conhecer dos recursos e, no me¿rito, dar provimento ao recurso do Sr. Alui¿sio Vinagre Re¿gis, para julgar suas contas regulares com ressalvas e afastar a responsabilidade imputada ao recorrente nos itens 9.1, 9.2 e 9.4 e nos subitens 9.1.5 a 9.1.8 do Aco¿rda¿o 1.891/2017-TCU-Plena¿rio;
9.2. negar provimento aos demais recursos;
9.3. corrigir, de ofi¿cio, os termos do Aco¿rda¿o no 1.891/2017-TCU-Plena¿rio, para que as refere¿ncias ao Sr. Temi¿stocles de Almeida Ribeiro que imputem de¿bito a esse responsa¿vel passem a constar como 'espo¿lio do Sr. Temi¿stocles de Almeida Ribeiro ou seus herdeiros legais, caso tenha havido a partilha de bens, ate¿ o limite do patrimo¿nio transferido';
9.4. dar cie¿ncia desta deliberac¿a¿o aos recorrentes e interessados."
3.	Inicialmente, conheço dos recursos uma vez preenchidos os requisitos de admissibilidade previstos no art. 34 da Lei 8.4431992.
4.	No mérito, acolho os embargos do Sr. Aluísio Vinagre Regis, por reconhecer a contradição arguida, uma vez que, conforme apontado nos aclaratórios,  efetivamente não restou nos autos nenhum elemento apto a determinar o julgamento de suas contas pela regularidade com ressalva.
5.	Com efeito, nos termos indicados pelo embargante, o voto que proferi ao relatar o acórdão embargado é claro ao registrar a não existência de elementos a indicar a participação desse responsável nas irregularidades apontadas nos autos, uma vez que as mesmas ocorreram antes do Sr. Aluísio Régis assumir a prefeitura. Reproduzo, a seguir, por esclarecedor, os termos constantes do voto condutor daquela deliberação:
"10. Em primeiro lugar, acolho as proposic¿o¿es te¿cnica e ministerial para dar provimento ao recurso do Sr. Alui¿sio Vinagre Reis, uma vez que o ex-prefeito na¿o consta como responsa¿vel ou indiciado nos inquéritos que subsidiaram a instaurac¿a¿o esse processo, em raza¿o de ter assumido a Prefeitura de Conde quando ja¿ perpetradas as irregularidades concernentes a¿s fraudes licitatórias, constando tão somente o nome dos demais responsáveis arrolados nos autos. 
11. E concordo com o exame técnico quando afirma que, a despeito do princi¿pio da independe¿ncia das insta¿ncias, no presente caso, para ale¿m da absolvic¿a¿o no jui¿zo criminal na¿o existe nos autos qualquer evide¿ncia ou indi¿cio da participac¿a¿o cio Sr. Aluisio Reis nas irregularidades perpetradas. 
12. Ademais, o pro¿prio Tribunal de Contas do Estado da Parai¿ba, o¿rga¿o originariamente representante, aduziu em parecer que cometera equi¿voco ao pedir que fosse notificado o Sr. Alui¿sio, a¿ e¿poca prefeito, enquanto o responsa¿vel pelas obras e pela execuc¿a¿o do contrato de repasse seria o Sr. Temi¿stocles de Almeida Ribeiro, enta¿o ex-prefeito, conforme aduziu a unidade instrutiva na instruc¿a¿o reproduzida no relato¿rio que antecede este voto: 
'6.20 Nesse sentido, o pro¿prio parecer do o¿rgão denunciante (Tribunal de Contas da Paraíba) , consigna que esta Representante do Parquet se manifestou no sentido de que fosse notificado o gestor responsa¿vel pelas obras, Sr. Temístocles de Almeida Ribeiro, e na¿o o atual Prefeito, Sr. Aluisio Vinagre Re¿gis. Deste modo, aquele foi devidamente notificado a¿s fls. 331/332, apresentando defesa a¿ fls. 333/336 '."
6.	Nesse contexto, considero que a medida mais adequada é, atribuir efeitos infringentes aos embargos do Sr. Aluísio Regis e, conforme pleiteia alternativamente o embargante, excluir o responsável da relação processual, uma vez que, conforme registrei no voto precedente, a sua inclusão como responsável nos autos desta TCE se deu por equívoco, não havendo motivos, portanto, para mantê-lo no rol de responsáveis e ter as suas julgadas por esta Corte.
***
7.	De outra forma, a mesma sorte não merece os embargos dos senhores Antônio Soares de Lima, Roosevelt Araújo de Oliveira e Elias Ferreira Viana, que devem ser rejeitados, uma vez que não se identifica no acórdão embargado a contradição apontada.
8.	Na essência, os embargantes alegam que o Tribunal na¿o teria obedecido à regra prevista no artigo 168 do Regimento Interno desta Corte, eis que foi requerido em tempo oportuno que fosse intimado para a sessa¿o em prazo razoa¿vel, considerando que os patronos do embargante militam na Capital Paraibana e necessitam de prazo razoa¿vel para se deslocar à Capital Federal para fazer a defesa oral neste processo, o que envolve, compra de passagens, reserva de hote¿is, etc. 
9.	Entretanto, não assiste razão aos embargantes, uma vez que a deliberação embargada cumpriu adequadamente todos os requisitos regimentais. 
10.	Em primeiro lugar, verifico que não houve o alegado descumprimento do art. 168 do Regimento Interno do TCU, eis que o dispositivo apenas enuncia o direito de o responsável produzir sustentação oral nos processos do Tribunal, confira-se o teor do dispositivo:
"Art. 168. No julgamento ou apreciação de processo, ressalvada a hipótese prevista no § 9o, as partes poderão produzir sustentação oral, após a apresentação, ainda que resumida, do relatório e antes da leitura do voto resumido do relator, pessoalmente ou por procurador devidamente constituído, desde que a tenham requerido ao Presidente do respectivo colegiado até quatro horas antes do início da sessão, cabendo ao referido Presidente autorizar, excepcionalmente, a produção de sustentação oral nos casos em que houver pedido fora do prazo estabelecido".
	
11.	Com efeito, verifico dos autos que, pautado o processo para a sessão do Plenário de 27/3/2019, consta petição (peça 270) em nome do Sr. Roosevelt Araújo de Oliveira, subscrita por seu procurador Dr. Marcos Antônio Leite Ramalho Júnior (OAB-PB nª 108) , datada de  26/3/2019, com pedido nos seguintes termos:
"Em raza¿o de tudo isto, requer que seja adiado o julgamento deste processo, considerando a impossibilidade do patrono do recorrente comparecer, bem como porque na¿o foi intimado em tempo ha¿bil, requerendo ainda que seja o patrono do requerente intimado da pro¿xima sessa¿o, com antecede¿ncia mi¿nima de dez (10) dias u¿teis, para que seja possi¿vel o deslocamento do defendente e seu defensor para a Capital Federal."
	
12.	Entretanto, constato que na referida petição não consta referência aos srs. Antônio Soares de Lima e Elias Ferreira Viana, que me leva a concluir que os argumentos manejados nos aclaratórios não aproveitam a esses responsáveis, porquanto não contemplados pela situação de fato mencionada nos embargos como apta a alterar o conteúdo do julgado.
13.	Quanto ao pedido do Sr. Roosevelt Araújo de Oliveira, em atendimento à demanda do responsável este relator determinou a exclusão do processo da pauta da sessão, havendo reincluído o feito em pauta no dia 3/5/2019, para julgamento na sessão de 8/5/2019, tudo em conformidade com as determinações regimentais.
14.	Portanto, como disse, a alegação dos embargantes não deve ser acolhida, tendo em vista que, no caso concreto, a divulgação da pauta da sessão ocorreu em 3/5/2019, sendo o processo julgado na sessão do Plenário de 8/5//2019, tendo sido observado, no caso, o disposto nos arts. 141 e 142 do Regimento Interno desta Casa, que disciplinam a matéria, não havendo que se falar em descumprimento de regra regimental.
15.	Assim, refuto o argumento de nulidade do acórdão recorrido em face da ausência de intimação pessoal da recorrente para o julgamento do feito, uma vez que é consolidado o entendimento deste Tribunal no sentido de que não é necessária a intimação pessoal da data da sessão, sendo suficiente a publicação da pauta de julgamentos no Diário Oficial da União ou Boletim do TCU para permitir a participação de todos na sessão de julgamento, conforme o entendimento consignado nos Acórdão 537/2018-TCU-Primeira Câmara, Acórdão 751/2015-TCU-Plenário, Acórdão 2234/2015-TCU-Primeira Câmara, Acórdão 2553/2020-TCU-Plenário, Acórdão 6461/2020-TCU-Primeira Câmara e Acórdão 4707/2020-TCU-Primeira Câmara.
16.	Ademais, ao tratar da publicidade das sessões de julgamento, o § 3º do art. 141 do RITCU estabelece que as pautas das sessões do Plenário e das Câmaras serão divulgadas mediante a afixação em local próprio e acessível do edifício-sede do Tribunal e a publicação nos órgãos oficiais (Boletim do TCU ou Diário Oficial da União) até quarenta e oito horas antes da sessão, bem como disponibilizadas na página www.tcu.gov.br com essa mesma antecedência, em excerto do referido Boletim.
17.	Assim, cabe aos interessados acompanhar o andamento processual e as publicações das pautas, para as providências que entenderem cabíveis (vide Acórdão 1432/2020-TCU-Segunda Câmara, 537/2018-1ª Câmara, 1.417/2014-1ª Câmara e 257/2006-1ª Câmara, dentre outros) .
18.	Por fim, registro que tal entendimento encontra amparo, ainda, em deliberação do Plenário do Supremo Tribunal Federal, proferida em Agravo Regimental em Mandado de Segurança (MS-AgR 26.732/DF, relatora Ministra Carmen Lúcia) ,  verbis:
	"MANDADO DE SEGURANÇA. TRIBUNAL DE CONTAS DA UNIÃO. JULGAMENTO DE RECURSO DE RECONSIDERAÇÃO. INTIMAÇÃO PESSOAL DA DATA DA SESSÃO. DESNECESSIDADE. 1. Não se faz necessária a notificação prévia e pessoal da data em que será realizada a sessão de julgamento de recurso de reconsideração pelo Tribunal de Contas da União. Ausência de ofensa aos princípios da ampla defesa e do devido processo legal quando a pauta de julgamentos é publicada no Diário Oficial da União. 2. O pedido de sustentação oral pode ser feito, conforme autoriza o art. 168 do Regimento Interno do Tribunal de Contas da União, até quatro horas antes da sessão. Para tanto, é necessário que os interessados no julgamento acompanhem o andamento do processo e as publicações feitas no Diário Oficial da União. 3. Agravo regimental ao qual se nega provimento."
	Ante todo o exposto, voto no sentido de que o Tribunal adote a deliberação cuja minuta submeto ao Colegiado.
TCU, Sala das Sessões Ministro Luciano Brandão Alves de Souza, em tagDataSessao.
Ministro JOÃO AUGUSTO RIBEIRO NARDES
Relator